高雄高等行政法院判決　　　　　　　　　　　　　　　九十一年度訴字第七四一號
　　　　　　　　　　　　　　　.
　　原　　　告　保證責任高雄市第三信用合作社
　　代　表　人　甲○○　理事主.
　　訴訟代理人　丙○○
　　被　　　告　高雄市政府工務局
　　代　表　人　乙○○　局長
　　訴訟代理人　丁○○
右當事人間因身心障礙者保護法事件，原告不服高雄市政府中華民國九十一年七月十
二日高市府訴五字第０九一００三二八三０號訴願決定，提起行政訴訟。本院判決如
左：
　　主  文
原告之訴駁回。
訴訟費用由原告負擔。
　　事  實
壹、事實概要：
    緣原告所屬三民分社及新興分社所在之建築物，依身心障礙者保護法第五十六條
    第一項規定，應設置供行動不便者使用設施，被告於民國（下同）八十八年三月
    九日派員會同社福團體前往檢視前開建築物相關設施設備，查有多項未符規定，
    嗣經被告數次行文促其改善，原告雖已為相關改善措施，惟仍有廁所、盥洗室等
    項目與規定不合，被告遂依身心障礙者保護法第七十一條規定，就原告所屬系爭
    二場所分別處罰鍰新臺幣（下同）六萬元，並限期改善，原告不服，提起訴願，
    未獲變更，遂提起本件行政訴訟。
貳、兩造聲明：
一、原告聲明求為判決：訴願決定及原處分均撤銷。
二、被告聲明求為判決：原告之訴駁回。
參、兩造主張之理由：
甲、原告主張之理由：
一、原告原訂之改善計畫經被告要求增加工程，即表示被告並未全部同意原告之計畫
    ，則被告不可要求原告於更改計畫及增加工程後，仍須依原計畫所定完工日期完
    工，因原計畫既經修改，則計畫內容必定更正，完工日期亦須更改，被告應知上
    開理由，故不可依原計畫做為處分依據，又相關工程廁所部分，原告已獲得被告
    同意備查，僅供內部使用，使原告誤以為無庸更改。
二、原告為一社團法人，工程招標須依主管機關及章程所訂法規辦理，原告所訂原計
    畫既依被告要求更改，相對於工程招標，亦須重新修訂招標工程內容及重新公告
    ，故其完工日期已不可能依原訂完工日期完工，且原告對於計畫之修改，曾多次
    欲向被告報告及詢問修改之有關內容是否可行，惟均未獲接見，而非被告所述未
    將改善計畫之變更及工期之延後一事告知被告，而被告逕依原訂完工日期，據以
    處分，顯相當不合理。
三、退萬步言，若認被告九十一年三月八日高市工務建字第０九一０００五九三七號
    函所為之處分合理的話，依身心障礙者保護法第七十一條規定，違反第五十六條
    第三項之規定者，處罰其所有權人。該條文並未規定依所有權人不同處所，為不
    同之處分，而上開處分對原告所有之二營業處同時各為六萬元之處分，實已違該
    條文之規定而為一事二罰，故本件若經被告決定應為處分時，應將其視為同一事
    件而處六萬元一筆之罰款為是。
四、綜上所述，原告於辦理無障礙設施改善計畫，皆依被告函示辦理，並無違背被告
    之函意，惟只因被告要求更改原改善計畫後，仍依原計畫之完工日據以處分，實
    對原告甚為不公，故本案原處分及訴願決定均未查明事實，顯有違誤，自難令人
    甘服。
乙、被告主張之理由：
一、按身心障礙者保護法第五十六條規定：各項新建公共建築物、活動場所及公共交
    通工具，應規劃設置便於各類身心障礙者行動與使用之設施及設備。未符合規定
    者，不得核發建築執照或對外開放使用。前項公共建築物、活動場所及公共交通
    工具之無障礙設備與設施之設置規定，由中央各目的事業主管機關於其相關法令
    定之。第一項已領建築執照或對外開放使用之公共建築物、活動場所及公共交通
    工具，其無障礙設備與設施不符合前項規定或前項規定修正後不符合修正後之規
    定者，各級目的事業主管機關應令其所有權人或管理機關負責人改善。同法第七
    十一條第一項規定：違反第五十六條第三項規定未改善或未提具替代改善計畫或
    未依核定改善計畫之期限改善完成者，除應勒令停止其使用外，處其所有權人或
    管理機關負責人六萬元以上三十萬元以下罰鍰，並限期改善；逾期未改善者，得
    按次連續處罰至其改善完成為止。原告歷經被告八十八年五月三十一日、九十年
    八月二十一日、十月二十三日等三次通知改善，九十一年一月四日之核准報備改
    善計畫，並以九十一年二月二十八日為最終改善期限，惟原告皆未依約辦理，故
    被告爰依身心障礙者保護法第七十一條規定，處原告所轄二分社各六萬元罰鍰，
    並無違誤。
二、查被告於八十八年三月九日派員檢視，原告所轄二分社供行動不便者使用設施設
    備時，業將廁所列入應改善項目之一，此由檢視表與被告列管成果表中可稽，惟
    原告僅改善三民分社之避難層出入口雙向門乙項，九十年十二月間，被告應二分
    社承辦是項業務人員之邀，前往現場會勘，曾逐一就現況已改善或應改善項目詳
    予敘明，並請其紀錄登載於改善計畫與時程中，無額外要求設置供行動不便者使
    用廁所以及規避詢問事實。原告既自知為社團法人，工程招標應依規章辦理，則
    預先應將招標時程與工期評估於內，即使一再廢標須展延改善期限，亦應正式以
    函件報知被告，惟至屆期仍未獲原告任何之請求，原告起訴狀所言，顯係推諉避
    責之詞。再則身心障礙者保護法第五十六條、第七十一條規定，處分對象係以建
    築物或活動場所為標的，原告所屬三民分社與新興分社，分別為不同位置不相隸
    屬之二棟建築物，供行動不便者使用設施設備，既應各自設置，明顯為分別獨立
    二個違規事實，職故，未依法改善者即應分受處分，原告所持理由顯不足採，應
    予駁回。
　　理  由
一、按「各項新建公共建築物、活動場所及公共交通工具，應規劃設置便於各類身心
    障礙者行動與使用之設施及設備。未符合規定者，不得核發建築執照或對外開放
    使用。前項公共建築物、活動場所及公共交通工具之無障礙設備與設施之設置規
    定，由中央各目的事業主管機關於其相關法令定之。第一項已領建築執照或對外
    開放使用之公共建築物、活動場所及公共交通工具，其無障礙設備與設施不符合
    前項規定或前項規定修正後不符合修正後之規定者，各級目的事業主管機關應令
    其所有權人或管理機關負責人改善。．．．」、「違反第五十六條第三項規定未
    改善或未提具替代改善計畫或未依核定改善計畫之期限改善完成者，除應勒令停
    止其使用外，處其所有權人或管理機關負責人新臺幣六萬元以上三十萬元以下罰
    鍰，並限期改善；逾期未改善者，得按次連續處罰至其改善完成為止。必要時得
    停止供水、供電或封閉、強制拆除。」身心障礙者保護法第五十六條、第七十一
    條第一項分別定有明文。次按建築技術規則建築設計施工編第一百七十條第十三
    項規定，建築物係合作社者，其供行動不便者之使用設施，至少須設置一處室外
    引導通路、坡道及扶手、避難層出入口、室內出入口、廁所、盥洗室等，係依前
    揭身心障礙者保護法第五十六條第二項所制定之法規命令，並未違反法律保留及
    授權明確性原則，爰予援用。
二、本件原告所屬三民分社及新興分社所在之建築物，依身心障礙者保護法第五十六
    條第一項規定，應設置供行動不便者使用設施，被告於八十八年三月九日派員會
    同社福團體前往檢視，前開建築物相關設施設備，查有多項未符規定，嗣經被告
    數次行文促其改善，原告雖已為相關改善措施，惟仍有廁所、盥洗室等項目與規
    定不合，被告遂依身心障礙者保護法第七十一條第一項規定，就原告所屬上開二
    場所分別處罰鍰六萬元，並限期改善等情，此有原告所擬改善計畫書、原處分書
    及訴願決定書附於原處分卷可稽。而原告提起本件訴訟係以相關工程廁所部分，
    已獲得被告同意備查，僅供內部使用，使原告誤以為無庸更改，原告係社團法人
    ，工程招標須依主管機關及章程所訂法規辦理，原告所訂改善計畫既依被告要求
    更改，則須重新修訂招標工程內容及公告，完工日期應延後，已不可能依原訂完
    工日期完工，被告對原告所有之二營業處所，同時各為六萬元之處分，實已違反
    一事二罰禁止原則等語，資為爭執。
三、查原告為信用合作社，其坐落高雄市三民區○○○路三二七號之三民分社，及高
    雄市新興區○○○路三十四號之新興分社屬公共建築物，依法須設置室外引導通
    路、坡道及扶手、避難層出入口、室內出入口、廁所、盥洗室等相關設施，以供
    行動不便者使用。惟被告於八十八年三月九日會同社福團體前往檢視原告所屬三
    民及新興分社所在之建築物，即有廁所、盥洗室等多項設施不符規定，乃於同年
    五月三十一日通知於文到三個月內改善等情，此有高雄市公共建築物及公共場所
    供行動不便者使用設施設備檢視表、被告八八高市工務建字第一三九二七號函影
    本附於原處分卷足稽。原告雖於八十八年八月三十一日以高三信社總字第０四一
    號函覆被告，稱：「．．．三民分社及新興分社廁所只屬本社員工自行使用，為
    了金融之安全，恕不對外開放，故應無改善之問題。」等語，惟依建築技術規則
    建築設計施工編第一百七十條第十三項規定，廁所、盥洗室等係依法必須設置之
    設施，且被告於八十八年十月一日以八八高市工務建字第二六０六二號函覆原告
    ，僅就原告所屬三民分社應改善避難層出入口進入室內門，已改為雙向開門部分
    ，同意備查，但並未同意原告廁所設施可不必改善。又原告於九十年十二月十日
    以高三信社總字第００三四號函覆被告，據該函所附無障礙設施改善計畫書，關
    於新興分社改善計畫為引導鈴等聽視覺設備須加設響鈴及閃燈、室內走廊已設斜
    坡加設扶手、加設殘障專用廁所；三民分社改善計畫為引導鈴等聽視覺設備須加
    設響鈴及閃燈、加設殘障專用廁所，以上設施均預計於九十一年二月二十八日前
    完成，此有新興分社及三民分社無障礙設施複查缺失及改善計畫時程影本附卷為
    憑。足見原告明知廁所等相關設施，係必須設置項目，且於事前衡量可於九十一
    年二月二十八日之前改善完成。被告乃分別於九十年十二月二十七日以九十高市
    工務建字第三二八七０號函及九十一年一月四日以高市工務建字第０九一０００
    ０四一四號函覆原告，其所屬三民分社廁所內各項設施仍未改善，及新興分社之
    避難層室內引導鈴及緊急照明等聽視覺設備、室內坡道扶手及水平延伸、坡道上
    端阻礙物、坐式馬桶等未符規定。由上開函內容觀之，被告所要求原告改善之部
    分，均未逾越上開法律規定合作社依法須設置之項目範圍，且未超出原請求原告
    改善之範圍，更未增加更改項目。則原告既未依限改善完成，又未要求被告延展
    期限，被告依身心障礙者保護法第七十一條第二項規定，對原告所屬三民分社及
    新興分社，各裁處六萬元罰鍰，並限期改善，依法即無不合。原告主張不知廁所
    設備須改善，被告嗣後增加更改項目，無法如期完工云云，顯不可採。
四、又原告主張被告對其所屬三民分社及新興分社，分別裁處六萬元之罰鍰，顯違反
    一事二罰之禁止原則云云。按身心障礙者保護法係為維護身心障礙者之合法權益
    及生活，保障其公平參與社會生活之機會，結合政府及民間資源，規劃並推行各
    項扶助及福利措施，依其立法目的及同法第五十六條之法條文義觀之，該第五十
    六條之規範標的應係每幢建築物、各個公開場所及公共交通工具等為是，則數個
    規範標的不合規定時，應視為規範對象之數個違法行為，本件原告所屬三民分社
    及新興分社既屬個別獨立之建築物及營業場所，其分別違反上開法律規定，自應
    個別受處罰，則被告就上開二分社之違法行為對原告分別為處罰，並未違反一事
    不二罰之原則。
五、綜上所述，原告之主張既不足取，其所屬三民分社及新興分社所在之建築物，依
    身心障礙者保護法第五十六條之規定，應設置供行動不便者之使用設施，因該分
    社相關設施未符合規定，經被告限期改善，原告仍未於期限內，將相關設施改善
    完成，則被告依身心障礙者保護法第七十一條規定，分別裁處原告罰鍰六萬元，
    合計十二萬元，及限期改善，並無違誤。訴願決定予以維持，亦無不合。原告起
    訴意旨求為撤銷，為無理由，應予駁回。
六、據上論結，本件原告之訴為無理由，依行政訴訟法第一百九十五條第一項後段、
    第九十八條第三項前段，判決如主文。
中　　　華　　　民　　　國    九十一　　年　    十二　　月　　二十五　　日
                              高雄高等行政法院第一庭
                                          審判長法官　  陳光秀
                                          法      官　  楊惠欽
                                          法      官　  李協明
右為正本係照原本作成。
如不服本判決，應於判決送達後二十日內向本院提出上訴書狀，其未表明上訴理由者
，應於提起上訴後二十日內向本院提出上訴理由書（須按對造人數附繕本）；如於本
判決宣示或公告後送達前提起上訴者，應於判決送達後二十日內補提上訴理由書（須
附繕本）。未表明上訴理由者，逕以裁定駁回。
提起上訴應預繳送達用雙掛號郵票七份（每份三十四元）。
中　　　華　　　民　　　國    九十一　　年　    十二　　月　　二十五　　日
                                          法院書記官    蔡玫芳
